ACORDAO-COMPLETO-2358105

ACÓRDÃO 1102/2020 ATA 15/2020 - PLENÁRIO

VISTOS, relatados e discutidos estes autos de recursos de reconsideração interpostos por por Companhia Brasileira de Projetos e Empreendimentos (Cobrape) , Tecnosolo Engenharia S.A. em Recuperação Judicial (Tecnosolo) , José Roberto Jung Santos e Ricardo Braga Vieira, contra o Acórdão 2491/2016-TCU-Plenário, mantido pelos Acórdãos 223/2017 e 1652/2017, todos do Plenário. 
ACORDAM os Ministros do Tribunal de Contas da União, reunidos em sessão do Plenário, ante as razões expostas pelo relator e com fundamento nos artigos 32, inciso I, e 33 da Lei 8.443/1992, em: 
9.1. conhecer dos recursos de reconsideração para, no mérito, negar-lhes provimento;
9.2. dar ciência do acórdão prolatado ao Procurador-Chefe da Procuradoria da República no Espírito Santo, à Procuradoria da República no Distrito Federal, em referência ao Inquérito Civil 1.17.000.000550/2011-37, aos recorrentes e aos demais interessados.

Recursos de reconsideração interposto contra acórdão que julgou as contas dos recorrentes irregulares e condenou-os ao pagamento de débito e de multa em razão de irregularidades em contrato de prestação de serviços de consultoria técnica e apoio à fiscalização da elaboração de projetos, orçamentos e execução das obras de ampliação e serviços de engenharia do Aeroporto de Vitória/ES.

Empresa Brasileira de Infraestrutura Aeroportuária (Infraero).

3. Interessados/Responsáveis/Recorrentes:
3.1. Responsáveis: Companhia Brasileira de Projetos e Empreendimentos (58.645.219/0001-28); José Roberto Jung Santos (XXX.576.787-XX); Ricardo Braga Vieira (XXX.884.857-XX); Tecnosolo Engenharia S.A. em Recuperação Judicial (33.111.246/0001-90)
3.2. Recorrentes: Tecnosolo Engenharia S.A. em Recuperação Judicial (33.111.246/0001-90); Companhia Brasileira de Projetos e Empreendimentos - Cobrape (58.645.219/0001-28); José Roberto Jung Santos (XXX.576.787-XX); Ricardo Braga Vieira (XXX.884.857-XX).

Raimundo Carreiro.

13.1. Ministros presentes: José Mucio Monteiro (Presidente), Walton Alencar Rodrigues (Relator), Benjamin Zymler, Augusto Nardes, Aroldo Cedraz, Raimundo Carreiro, Ana Arraes, Bruno Dantas e Vital do Rêgo.
13.2. Ministro que alegou impedimento na Sessão: Raimundo Carreiro.
13.3. Ministros-Substitutos presentes: Marcos Bemquerer Costa, André Luís de Carvalho e Weder de Oliveira.

ACORDAO-COMPLETO-2453359

Acórdão 123/2021 - Plenário

ACORDAO-COMPLETO-2413994

Acórdão 1685/2020 - Plenário

ACORDAO-COMPLETO-2479378

Acórdão 2265/2021 - Plenário

ACORDAO-COMPLETO-2422933

Acórdão 2095/2020 - Plenário

TECNOSOLO ENGENHARIA S.A E OUTRO(A/S)

Tecnosolo Engenharia S.A.

WALTON ALENCAR RODRIGUES

Ministro Bruno Dantas.

Adoto, como relatório, parecer da lavra do representante do Ministério Público junto ao TCU, E. Procurador Júlio Marcelo de Oliveira:
Trata-se de recursos de reconsideração interpostos por Cobrape - Cia. Brasileira de Projetos e Empreendimentos (peça 146) , Tecnosolo Engenharia S.A. em Recuperação Judicial (peça 148) , José Roberto Jung Santos e Ricardo Braga Vieira (peça 163) contra o Acórdão 2491/2016-TCU-Plenário (peça 114) , mantido, em sede de embargos de declaração, pelo Acórdão 223/2017-TCU-Plenário (peça 149) . 
O presente processo de tomada de contas especial foi instaurado por força do Acórdão 1452/2011-TCU-Plenário, proferido em processo de relatório de auditoria realizada nas obras de ampliação do Aeroporto de Vitória/ES (TC Processo 007.429/2010-0) . O teor desse acórdão foi (grifou-se) :
"9.1. com fulcro no art. 47 da Lei 8.443/1992, converter os presentes autos em Tomada de Contas Especial para ordenar a citação solidária do Consórcio Tecnosolo/Cobrape, formado pela empresa Tecnosolo Engenharia e Tecnologia de Solos e Materiais S/A (CNPJ 33.111.246/0001-90) e pela empresa Cobrape Cia Brasileira de Projetos e Materiais (CNPJ 58.645.219/0001-28) , e dos Srs José Roberto Jung Santos (CPF XXX.576.787-XX) e Ricardo Braga Vieira (CPF XXX.884.857-XX) , para que apresentem alegações de defesa ou comprovem perante o Tribunal, no prazo de 15 (quinze) dias, o recolhimento aos cofres da União da quantia de R$ 1.905.448,26, (um milhão, novecentos e cinco mil, quatrocentos e quarenta a oito reais e vinte e seis centavos) , atualizada monetariamente e acrescida de juros de mora, calculada das datas dos pagamentos das medições até a data da efetiva quitação do débito a seguir, em virtude do pagamento por serviços não executados no âmbito do contrato 041-ST/2005/0023, relativos, respectivamente, às medições 38ª no valor de R$ 115.821,81 em 01/09/2008; 39ª no valor de R$ 218.072,74  em 24/10/2008; 40ª no valor de R$ 218.072,74 em 01/12/2008; 41ª  no valor de R$ 218.072,74 em 02/12/2008; 42ª 229.687,07 em 26/12/2008; 43ª no valor de R$ 226.191,81 em 11/02/2009;  44ª no valor de R$ 326.831,27 em 17/03/2009; 45ª no valor de R$ 195.938,23 em 15/04/2009; e 46ª no valor de R$ 156.759,85 em 18/05/2009;
9.2. rejeitar as razões de justificativa apresentadas pelos Srs. José Roberto Jung Santos e Ricardo Braga Vieira, em virtude da alteração de objeto inicialmente contratado, por meio do TA 057-ST/2008/0023, o que caracteriza violação da regra de se licitar, deixando-se entretanto de aplicar neste momento a multa prevista no art. 58, inciso II, da Lei 8.443/1992 em decorrência da apuração conjunta dos fatos na Tomada de Contas Especial;
9.3. encaminhar cópia deste Acórdão, bem assim do Relatório e Voto que o fundamentam à 1ª Secex, desta Corte de Contas, atual Unidade Técnica detentora da clientela da Infraero, alertando-a que os desdobramentos do presente trabalho poderão impactar na análise das Contas daquela empresa pública; 
9.4. apensar os presentes autos ao processo a ser criado para a apuração da Tomada de Contas Especial, de acordo com o art. 43 da Resolução-TCU 191/2006; e
9.5. Comunicar ao Ministro-Chefe da Secretária de Aviação Civil e ao Presidente da Infraero (Parágrafo Único art. 198 do Regimento Interno) "
Realizada a citação dos responsáveis solidários nos termos do item 9.1 do mencionado acórdão (peças 6 a 9) e analisadas as respectivas alegações de defesa (peças 48, 49, 66 e 67) , o Tribunal entendeu que a irregularidade não foi descaracterizada e, em consequência, proferiu o Acórdão 2491/2016-TCU-Plenário, com o seguinte teor, no que é pertinente (grifou-se) :
"9.1. com fundamento nos arts. 1º, inciso I, c/c art. 16, inciso III, alínea 'c', da Lei 8.443/1992, c/c os arts. 19 e 23, inciso III, da mesma Lei, e com arts. 1º, inciso I, 209, inciso III, 210 e 214, inciso III, do Regimento Interno do TCU (RITCU) , julgar irregulares as contas de José Roberto Jung Santos (XXX.576.787-XX) , Gerente de Empreendimentos do Aeroporto de Vitória, de Ricardo Braga Vieira (XXX.884.857-XX) , Coordenador de Acompanhamento de Contratos, e das empresas Tecnosolo Engenharia e Tecnologia de Solos e Empreendimentos S/A (33.111.246/0001-90) e Cobrape - Cia. Brasileira de Projetos e Empreendimentos (58.645.219/0001-28) , condenando-os, solidariamente, ao pagamento das quantias a seguir especificadas, fixando-lhes prazo de quinze dias, a contar do recebimento da notificação, para que seja comprovado perante este Tribunal (art. 214, inciso III, alínea 'a', do RITCU) o recolhimento da dívida aos cofres da Empresa Brasileira de Infraestrutura Aeroportuária (Infraero) , atualizada monetariamente e acrescida dos juros de mora, calculada das datas discriminadas até a data do efetivo recolhimento, na forma da legislação em vigor, em virtude do pagamento por serviços não executados no âmbito do contrato 041-ST/2005/0023:
	Medição
	Valor (R$) 
	Data do pagamento

	38
	115.821,81
	1°/9/2008

	39
	218.072,74
	24/10/2008

	40
	218.072,74
	1°/12/2008

	41
	218.072,74
	2/12/2008

	42
	229.687,07
	26/12/2008

	43
	226.191,81
	11/2/2009

	44
	326.831,27
	17/3/2009

	45
	195.938,23
	15/4/2009

	46
	156.759,85
	18/5/2009

9.2. com fundamento no art. 57 da Lei 8.443/1992 c/c o art. 267 do RITCU, aplicar a José Roberto Jung Santos (XXX.576.787-XX) , a Ricardo Braga Vieira (XXX.884.857-XX) e às empresas Tecnosolo Engenharia e Tecnologia de Solos e Empreendimentos S/A (33.111.246/0001-90) e Cobrape - Cia. Brasileira de Projetos e Empreendimentos (58.645.219/0001-28) , individualmente, multa no valor de R$ 300.000,00 (trezentos mil reais) , fixando-lhes o prazo de 15 (quinze) dias, a contar da notificação, para comprovar, perante este Tribunal, o recolhimento da dívida aos cofres do Tesouro Nacional, nos termos do art. 214, inciso III, alínea 'a', do RITCU, atualizada monetariamente desde a data deste acórdão até a data do efetivo recolhimento, se for paga após o vencimento, na forma da legislação em vigor;"
Contra essa deliberação, foram opostos embargos de declaração pelos srs. José Roberto Jung Santos e Ricardo Braga Vieira (peça 137) .
Mediante o Acórdão 223/2017-TCU-Plenário, foram parcialmente acolhidos os citados embargos declaratórios, para sanar a contradição detectada, nos termos explicitados no respectivo voto, mas sem alteração da deliberação embargada (peças 149) . Registre-se, ademais, que, no item 9.3 desse acórdão, foi expedido alerta à Secretaria de Recursos (Serur) "quanto a necessidade de submeter a questão relativa ao requerimento constante da peça 143 ao relator ad quem, considerando eventual impacto no julgamento do recurso de reconsideração interposto pela Cobrape - Companhia Brasileira de Projetos e Empreendimentos (peça 146) ."
Contra o Acórdão 223/2017-TCU-Plenário, foram opostos embargos de declaração pela Tecnosolo Engenharia S.A. em Recuperação Judicial (peça 168) , os quais foram rejeitados pelo Tribunal, nos termos do Acórdão 1652/2017-TCU-Plenário (peça 175) .
Inconformados com a condenação, foram interpostos os recursos de reconsideração ora em exame (peças 146, 148 e 163) . Posteriormente, a Cobrape apresentou novos elementos (peça 174) .
Vossa Excelência conheceu dos recursos de reconsideração interpostos, atribuindo-lhes efeito suspensivo, conforme exames de admissibilidade efetuados pela Serur (peça 179) .
A Serur examinou as alegações recursais e propôs, em pronunciamentos uniformes (peças 193 a 195) :
"a) conhecer dos recursos de reconsideração interpostos por Cobrape - Cia. Brasileira de Projetos e Empreendimentos (58.645.219/0001-28) ; José Roberto Jung Santos (XXX.576.787-XX) ; Ricardo Braga Vieira (XXX.884.857-XX) ; e Tecnosolo Engenharia S/A (33.111.246/0001-90) e, no mérito, negar-lhes provimento;
b) dar ciência do Acórdão que for prolatado às entidades/órgãos interessados, ao Procurador-Chefe da Procuradoria da República no Espírito Santo e à Procuradoria da República no Distrito Federal, mencionando, nesse último caso, o Inquérito Civil 1.17.000.000550/2011-37 e aos recorrentes, ressaltando-se que o Relatório e o Voto que o fundamentarem podem ser consultados no endereço www.tcu.gov/acordaos, no dia seguinte ao de sua oficialização."
Após o pronunciamento conclusivo da unidade técnica, o sr. Ricardo Braga Vieira apresentou alegações recursais adicionais, desacompanhadas de novos documentos (peça 199) .
Em seguida, Vossa Excelência remeteu o processo ao Ministério Público de Contas, para sua oitiva obrigatória (peça 200) .
II
Rememorando os fatos, o Contrato 041-ST/2005/0023 foi celebrado, em 28/6/2005, entre a Empresa Brasileira de Infraestrutura Aeroportuária (Infraero) e o Consórcio Tecnoloso/Cobrape, com vistas à execução de serviços de consultoria técnica e apoio à fiscalização da elaboração de projetos e orçamentos e da execução das obras e serviços de engenharia a cargo da Gerência de Empreendimentos do Aeroporto de Vitória (TC Processo 007.429/2010-0, peça 10, pp. 4/18) . Em essência, o objetivo da avença era auxiliar a Infraero na fiscalização das obras de ampliação do Aeroporto de Vitória/ES, executadas pelo Consórcio Camargo Corrêa/Mendes Júnior/Estacon, no âmbito do Contrato 067-EG/2004/0023, celebrado em 24/12/2004.
A execução do Contrato 067-EG/2004/0023 foi paralisada em 24/4/2007 e retomada em 14/11/2007, e novamente paralisada em 30/7/2008, até a rescisão amigável do ajuste ocorrida em 11/5/2009.
Após a segunda paralisação das obras, foi celebrado, em 22/8/2008, o Segundo Aditamento ao Contrato 041-ST/2005/0023 - Termo Aditivo 057-ST/2008/0023 -, com o fim de prorrogar seu prazo de vigência por mais 240 dias, com início em 25/8/2008 e término em 21/4/2009, sem alteração do seu valor global, mas com acréscimos e supressões de quantitativos. O aditivo teve como fundamento legal o art. 65, II, "b", da Lei 8.666/1993, que dispõe que os contratos podem ser alterados, por acordo das partes, "quando necessária a modificação do regime de execução da obra ou serviço, bem como do modo de fornecimento, em face de verificação técnica da inaplicabilidade dos termos contratuais originários" (TC Processo 007.429/2010-0, peça 10, pp. 28/30) .
Em um contexto em que as obras a serem fiscalizadas estavam paralisadas, com a perspectiva de rescisão do Contrato 067-EG/2004/0023, a motivação para o Segundo Aditamento ao Contrato 041-ST/2005/0023 consistiu na necessidade de "trabalhos de inventário dos projetos e obras realizados no Empreendimento do Aeroporto de Vitória-ES" (TC Processo 007.429/2010-0, peça 14, pp. 4, 6 e 19) . Nesse sentido, o Despacho 64/OBVT/ (OBGT-8) /2008, de 5/8/2008, assinado pelos srs. Ricardo Braga Vieira (Coordenador do Empreendimento de Vitória) e José Roberto Jung Santos (Gerente de Empreendimentos do Aeroporto de Vitória) , expressamente consignou (TC Processo 007.429/2010-0, peça 14, pp. 6/7, grifou-se) :
"2. OBJETO
Ampliação de prazo e alteração de quantidades de serviços existentes, sem variação do valor global contratual, para trabalhos de inventário dos projetos e obras realizados no Empreendimento do Aeroporto de Vitória-ES.
3. MOTIVAÇÃO
Com a iminente rescisão do contrato de 'Elaboração de Projetos Executivos e de Execução das obras do Aeroporto de Vitória' e a conseqüentemente da instauração de novo processo licitatório, manifestação deliberada pelo Exmo. Presidente da República, amplamente divulgada na imprensa, faz-se necessário ampliar o prazo do contrato TC041-ST/2005/0023 ('Consultoria e apoio à Fiscalização') , como também promover alterações de quantidades sem variação do valor global contratual, para que seja realizado o serviço de inventário dos projetos executivos elaborados e das obras executadas, bem como de seus saldos para a completa conclusão do escopo do Empreendimento.
 (...) 
Ressalto que o serviço de inventário supracitado é fundamental para compor, com precisão, os objetos das vindouras licitações de conclusão dos Projetos Executivos e das Obras do Aeroporto de Vitória-ES, além de oferecer uma importante solução de continuidade para o Empreendimento, caracterizada como uma ação de agilidade e preocupação institucional da INFRAERO com mesmo e com a população capixaba."
Ante a falta de evidência de que os serviços que fundamentaram a celebração do Termo Aditivo 057-ST/2008/0023 haviam sido executados, o Tribunal, mediante o Acórdão 2138/2010-TCU-Plenário (TC Processo 007.429/2010-0, em apenso) , além de determinar a audiência/oitiva dos responsáveis ora recorrentes, fixou, no seu item 9.1.2, prazo de 15 dias para que a Infraero apresentasse "documentação que comprove a execução dos serviços de inventário dos projetos executivos elaborados e das obras executadas no âmbito do rescindido Contrato nº 067-EG/2004/0023, atividades que fundamentaram a celebração do segundo aditamento ao Contrato nº 041-ST/2005/0023, as quais podem não ter sido satisfatoriamente realizadas, ante a contratação do Instituto de Pesquisas Tecnológicas - IPT, em 12/02/2010, para a prestação de serviços semelhantes, no âmbito do Contrato nº 011-ST/2010/0023".
Em resposta à notificação que lhe foi endereçada, a Infraero, com base nos trabalhos realizados por Comissão de Pesquisa Documental (TC Processo 007.429/2010-0, peça 30, pp. 35/7) , informou, expressamente, "não dispor e desconhecer a existência de documentação válida e acabada que possa constituir 'inventário dos projetos executivos elaborados e das obras executadas no âmbito do rescindido contrato nº 067-EG/2004/0023'". Informou também que "a ausência de tal 'inventário', bem como a aparente inconsistência da documentação então disponível, presente a necessidade da Administração em promover o encontro de contas para a retomada das obras paralisadas, ensejou a contratação do Instituto de Pesquisas Tecnológicas - IPT por meio do TC Nº 011-ST/2010/0023" (TC Processo 007.429/2010-0, peça 30, p. 26) .
Por sua vez, as respostas às audiências e oitivas promovidas no TC Processo 007.429/2010-0, bem como as respostas às citações efetivadas nos presentes autos, não vieram acompanhadas de documentos que possam ser caracterizados como inventário dos projetos executivos elaborados e das obras executadas.
De fato, em anexo às razões de justificativa apresentadas pelos srs. Ricardo Braga Vieira e José Roberto Jung Santos no âmbito do TC Processo 007.429/2010-0, foram apresentados documentos intitulados de "Relação de Documentos de Projetos Executivos Elaborados", "Resumo de Ajustes de Medição", "Conferência de Acerto de Medição", "Resumo de Valores de Serviços Executados e não Medidos" e "Resumo das Liberações de Serviços não Medidos" (peça 20, p. 10, até peça 23, p. 14, e peça 25, p. 14, até peça 28, p. 33, daqueles autos) . Ao analisar tais documentos, a então Secretaria de Fiscalização de Obras (Secob) assinalou que (TC Processo 007.429/2010-0, peça 5, pp. 5/6) :
a) "os produtos apresentados não podem ser considerados resultantes de um serviço de inventário, haja vista não corresponderem a um levantamento individualizado e completo dos serviços executados e a executar relacionados à obra, bem como dos valores a pagar/receber no âmbito do contrato principal";
b) "os documentos apresentados pelos Srs. José Roberto Jung Santos e Ricardo Braga Vieira tratam de simples compilação de dados obtidos pelos próprios servidores da Infraero durante a execução da obra (e não durante o suposto inventário) , pois apenas relacionam os projetos executivos produzidos, estabelecendo-lhes status de 'aprovado', 'aprovado com restrições', 'reprovado' ou 'não entregue' e totalizam em planilhas eletrônicas os saldos das medições realizadas";
c) "compulsando plantas referentes aos projetos executivos elaborados pelo Consórcio construtor da obra, observa-se que nenhum desses documentos foi verificado após a paralisação do empreendimento em 30/07/2008. Ainda, o documento 'Ajustes de Medição: Vares para Estorno' constante do Anexo B foi assinado em 25/05/2007 e o relacionado aos 'Serviços executados e não medidos' não tinha data de assinatura, mas tratava da manipulação dos dados das medições dos serviços realizados pelo Consórcio construtor até julho/2008";
d) "os documentos apresentados pelos responsáveis como inventário basearam-se em dados pré-existentes e demandaram apenas o tempo necessário para serem reunidos/reproduzidos, haja vista que em suma compilam informações de projetos e valores de planilhas eletrônicas, não podendo dessa forma serem considerados um inventário";
e) "as atividades de 'relacionar' e 'discriminar' as informações contidas nos anexos A e B na forma disponibilizada foram executadas pelos próprios servidores da Infraero, dispensando assim qualquer serviço adicional por parte do Consórcio Tecnosolo/Cobrape. Neste ponto, confirma-se que tais atividades realmente não eram inéditas, apenas foram repetidas/reapresentadas, com base em dados passados, coletados antes mesmo da paralisação definitiva da obra".
Considerando-se que, mesmo após a conversão do processo de relatório de auditoria em TCE e a consequente citação dos responsáveis, não foram apresentados documentos que demonstrassem a efetiva elaboração de inventário dos projetos executivos elaborados e das obras executadas, o Tribunal entendeu que estava caracterizado o dano ao erário, decorrente da realização de pagamentos por serviços não executados no âmbito do Segundo Aditamento ao Contrato 041-ST/2005/0023.
No voto condutor do acórdão recorrido (peça 115) , já considerada a integração promovida, em sede de embargos de declaração, pelo Acórdão 223/2017-TCU-Plenário (peças 149 e 150) , o Ministro-Relator a quo analisou detidamente a documentação anexada às alegações de defesa dos srs. José Roberto Jung Santos e Ricardo Braga Vieira (peças 66 e 67) e concluiu o seguinte:
a) a realização de serviços de umectação (com um caminhão pipa) , a manutenção corretiva em portas, janelas e divisórias (peça 67, pp. 54/88) , o preenchimento do diário de obras [até 3/12/2008] e a permanência de funcionários do consórcio construtor até janeiro de 2009 (peça 67, p. 51) não justificariam a manutenção, por cerca de nove meses, em média, de três coordenadores (Geral e Planejamento; de Projeto; de Obra) , seis graduados sêniores, e quatro graduados plenos, conforme consta nos boletins da 38ª a 46ª medição (peça 14, pp. 41/53, peça 15 e peça 16, pp. 2/24, do TC Processo 007.429/2010-0) ;
b) os relatórios mensais de atividade (peça 17, pp. 29/59) sequer mencionaram a realização dos serviços de umectação e a manutenção corretiva em portas, janelas e divisórias, de modo que não servem para comprovar a realização de atividade de fiscalização nas obras no período abrangido pelo segundo termo aditivo ao contrato em exame;
c) quanto aos demais serviços mencionados nos relatórios mensais de atividades, quais sejam,  "verificação das medições do consórcio construtor; levantamento dos projetos de hidráulica, esgoto e elétrica; trabalhos referentes ao TCU; levantamento dos quantitativos de materiais do pavimento rígido, ECB, estrutura (pré-Moldada e moldada in loco) ; levantamento de quantitativos do TPS, canais, galeria e bueiros; controle sobre o TC 041-ST/2005/0023; adaptação da planilha de preço e quantidade do TC 067/EG/2004/0023; elaboração de resposta ao relatório da CGU; revisão de listagem de documentos técnicos da OBVT; revisão/digitalização de memórias de cálculo de medições do TC 067/EG/2004/0023; elaboração de cronograma para análise do fechamento das medições e início da análise; conferência da medição final 44; elaboração de planilhas de serviço executados e a executar; análise do fechamento das medições (projetos) ; ajuste no cronograma das obras de infraestrutura a serem contratadas; elaboração de cartas em resposta ao consórcio construtor quanto ao abandono do canteiro de obras; elaboração do relatório de contestação ao laudo pericial para produção antecipada de provas; análise dos investimentos com base nas fontes de recursos para o empreendimento; estudo e solução para execução e controle de proteção dos drenos do pavimento executivo; e conferência dos memoriais descritivos dos projetos executivos para construção das pistas, pátio, terminal de passageiros, central de utilidades, edifício do corpo de bombeiros, torre de controle, guaritas, estacionamentos e acessos viários", não existem evidências de que foram efetivamente realizados pelo Consórcio Tecnosolo-Cobrape;
d) "a existência de relatórios mensais de atividade, desprovidos de evidências outras que demonstrem que tais atividades foram de fato realizadas, não é suficiente para comprovar a regularidade dos pagamentos efetuados pela Infraero no período de vigência do segundo termo aditivo, celebrado com o objetivo de realizar um inventário dos serviços realizados pelo Consórcio Construtor a fim de promover nova licitação da obra";
e) a documentação atinente à reunião da Infraero com o consórcio construtor, ocorrida em 9/10/2008, que tratou da possibilidade de retomada das obras (peça 67, p. 93) , não tem o condão de afastar a motivação do ato administrativo aqui examinado, confeccionado em 5/8/2008, que registrou a iminente rescisão do contrato principal e enfatizou a necessidade de promover inventário que orientaria nova licitação das obras;
f) os documentos relativos à produção de informações para uso da Infraero nas questões relacionadas a medidas cautelares, perícias judiciais e auditorias internas e externas não demonstram a atuação do consórcio na sua elaboração, apenas revelam a adoção de medidas da alçada do Gerente de Empreendimentos do Aeroporto de Vitória, tais como, notificação de multa, comunicação da situação de abandono das obras, proposição de quesitos para perícia e e-mail relativo a comentários sobre o laudo pericial (peça 67, pp. 21/47 e 51/2) .
A deliberação ora recorrida também refutou, com propriedade, diversas alegações aduzidas pelos responsáveis. Merecem destaque os seguintes fundamentos expendidos pelo Relator a quo (peça 115, grifou-se) :
"23.	Assim, resta claro nos despachos que fundamentaram a celebração do segundo termo aditivo ao Contrato 041-ST/2005/0023 e na manifestação da Infraero, que a empresa pública necessitava de informações precisas e suficientes para promover o acerto de contas do ajuste principal e, na sequência, nova licitação, o que torna inverossímil a alegação de que aditamento examinado objetivava apenas relacionar ou discriminar os projetos elaborados e obras executadas ou que a elaboração do inventário seria mera atividade complementar.
 (...) 
27.	As defesas alegam que o contrato celebrado com o IPT tinha escopo distinto do da avença aqui examinada. Concordo que o Contrato 011-ST/2010/0023 não se confunde integralmente com o Ajuste 041-ST/2005/0023. No entanto, no que diz respeito à definição precisa das quantidades de serviços necessárias para conclusão das obras, mediante a realização do inventário motivador da celebração do segundo termo aditivo, houve nitidamente necessidade de suprir lacunas e imprecisões decorrentes das informações produzidas pela Gerência de Empreendimentos do Aeroporto de Vitória, com o auxílio do Consórcio Tecnosolo/Cobrape, segundo informado pela Infraero e já assinalado nos parágrafos 16 a 23 deste Voto.
28.	Também não me parece razoável que, em um ambiente de formalidade que rege as relações entre as entidades públicas e privadas no âmbito dos contratos administrativos e, especialmente pelo fato alegado de que não poderia manter cópia da documentação, o Consórcio Tecnosolo/Cobrape entregaria, sem adotar qualquer mecanismo de controle ou registro, um produto que, além de ser o motivador para a prorrogação excepcional do contrato, supostamente demorou meses para confeccionar.
29.	Por fim, entendo que a entidade contratante exigir documentação que demonstre os serviços prestados durante a execução contratual não constitui 'alteração da forma de medição dos serviços', especialmente nesse contexto de prorrogação excepcional em que foi celebrado o segundo termo aditivo.
30.	Afinal de contas, o que se espera de um contrato de apoio à supervisão e fiscalização de uma obra não é a mera alocação de profissionais pela empresa contratada e o cumprimento de jornada de trabalho por eles, mas a produção de documentação técnica que permita concluir pela conformidade dos serviços prestados no âmbito do contrato principal, a exemplo do atesto de medições; memórias de cálculo, inclusive com auxílio topográfico; ensaios tecnológicos acerca do cumprimento das normas e especificações técnicas; pareceres sobre modificações contratuais e preços novos requeridos pelo consórcio construtor."
Na presente etapa recursal, verifica-se que os gestores, além de repisarem teses já devidamente refutadas pela deliberação recorrida, não trouxeram documentação apta a caracterizar a elaboração de inventário das obras e projetos executivos.	
Com efeito, os documentos anexados à peça recursal interposta conjuntamente pelos srs. José Roberto Jung Santos e Ricardo Braga Vieira (peça 163)	foram os seguintes:
a) carta CF 995/OBVT/2009, de 16/1/2009, endereçada à Gerência de Obras Especiais - OBNN, cujo assunto é "Prejuízos decorrentes da paralisação das obras do Aeroporto de Vitória", contendo, em anexo, planilha de valores pagos, relatório fotográfico e 41º boletim de medição das obras (peça 163, pp. 34/123) ;
b) carta CF 30317/DE/2008, de 9/12/2008, endereçada ao Ministro Raimundo Carreiro, cujo assunto é "Proposta de Repactuação do Contrato da Obra do Aeroporto de Vitória/ES" (peça 163, pp. 125/6) ; e
c) carta CF 30984/DEOB/2008, de 17/12/2008, endereçada à Gerência de Empreendimentos do Aeroporto de Vitória - OBVT, cujo assunto é "Termo de Aditamento nº 3" (peça 163, pp. 128/9) .
Quanto à carta CF 995/OBVT/2009 e aos respectivos anexos, não se tratam de documentos novos, porquanto já haviam constado das razões de justificativa ofertadas no TC Processo 007.429/2010-0 (peça 23, pp. 16/50, peça 24, pp. 3/50, e peça 25, pp. 1/7, daqueles autos) . Na referida carta, elaborada pela Gerência de Empreendimentos do Aeroporto de Vitória (OBVT) , e não pelo Consórcio Tecnosolo-Cobrape, é apontado singelamente que o prejuízo ao erário decorrente da paralisação das obras de ampliação do Aeroporto de Vitória seria de R$ 185.885.980,71, valor que resulta do somatório de todos os pagamentos realizados em favor do Consórcio Camargo Corrêa/Mendes Júnior/Estacon até a 41ª medição das obras, datada de 25/5/2008. Como se vê, além de se referir a período anterior ao Termo Aditivo 057-ST/2008/0023, datado de 22/8/2008, e de não haver evidências da participação do Consórcio Tecnosolo-Cobrape na sua elaboração, o cálculo realizado se baseia em simples compilação de valores pagos ao consórcio construtor, não podendo, pois, ser caracterizado como um inventário das obras executadas.
Quanto às cartas CF 30317/DE/2008 e CF 30984/DEOB/2008, que versam sobre a proposta para a repactuação do Contrato 067-EG/2004/0023, cumpre ressaltar, na mesma linha da fundamentação constante do acórdão recorrido, que a existência de negociações, em dezembro/2008, para a retomada das obras não tem o condão de afastar a motivação do Termo Aditivo 057-ST/2008/0023, confeccionado em 5/8/2008, que registrou a iminente rescisão do contrato principal e enfatizou a necessidade de promoção do inventário que orientaria nova licitação das obras.
No que tange aos elementos adicionais apresentados pelo sr. Ricardo Braga Vieira após o pronunciamento conclusivo da unidade técnica (peça 199) , nota-se que não vieram acompanhados de documentos comprobatórios, remanescendo, assim, a ausência de prova de que os serviços que fundamentaram a celebração do Termo Aditivo 057-ST/2008/0023 foram efetivamente realizados.
No tocante aos recursos de reconsideração interpostos pelas empresas Cobrape - Cia. Brasileira de Projetos e Empreendimentos (peça 146) e Tecnosolo Engenharia S.A. em Recuperação Judicial (peça 148) , verifica-se que apenas o primeiro veio acompanhado de documentos novos, a saber:
a) carta CF 190/OBVT/2008, de 27/8/2008, endereçada ao Consórcio Tecnosolo-Cobrape, cujo assunto é "Novo cronograma e prazo contratual", e anexos intitulados "Planilha Contratual - 2º Termo Aditivo" e "Cronograma Físico de Pessoal" (peça 146, pp. 57/60) ;
b) cartas CF 188A/OBVT/2008, de 27/8/2008, CF 217/OBVT/2008, de 16/10/2008, CF 245/OBVT/2008, de 12/12/2008, e CF 12/OBVT/2009, de 13/2/2009, endereçadas ao Consórcio Tecnosolo-Cobrape e cujo assunto é "Ordem de Serviço" (peça 146, pp. 143/6) ;
c) parecer técnico intitulado "Análise Comparativa dos Termos de Referência - Gerenciamento x Perícia Técnica", datado de 25/10/2016 (peça 146, pp. 148/84) ;
d) petição formulada em 20/10/2016 pela Cobrape - Companhia Brasileira de Projetos e Empreendimentos, em que requer à Infraero vista e cópia de documentos relativos à execução do Contrato 041-ST/2005/0023 (peça 146, pp. 186/7) ;
e) carta CF 193A/OBVT/2008, de 2/9/2008, endereçada ao Consórcio Tecnosolo-Cobrape, cujo assunto é "Ordem de Serviço" (peça 146, p. 193) ;
f) Carta 894/08, de 10/11/2008, com os respectivos anexos, por meio da qual o Consórcio Tecnosolo-Cobrape envia à Infraero "Relatórios Técnicos referentes à Consultoria Técnica do material destinado às Estruturas Metálicas do Novo Aeroporto de Vitória/ES" (peça 146, pp. 194/207) .
Acerca desses documentos, cabem as considerações aduzidas a seguir.
A carta CF 190/OBVT/2008 serviu para informar o consórcio contratado acerca do novo saldo de quantitativos do Contrato 041-ST/2005/0023, após as mudanças efetuadas pelo Segundo Aditamento, e acerca do cronograma de alocação de pessoal (quantitativo de homem x mês) para o período de julho/2008 a abril/2009 (peça 146, pp. 57/60) . O novo cronograma previu a disponibilização dos seguintes quantitativos mensais de pessoal, resultando numa média mensal de 27 funcionários, distribuídos em diferentes categorias profissionais (peça 146, p. 60) :
	Mês
	Quantidade Homem x Mês

	Julho/2008
	20

	Agosto/2008
	20

	Setembro/2008
	27

	Outubro/2008
	27

	Novembro/2008
	32

	Dezembro/2008
	30

	Janeiro/2009
	30

	Fevereiro/2009
	40

	Março/2009
	28

	Abril/2009
	19,4

	Média Mensal
	27,34

 O documento cuida, pois, de uma estimativa do quantitativo de pessoal que seria demandado pela Infraero para executar os serviços que fundamentaram a prorrogação excepcional do contrato de apoio à fiscalização. Não há, porém, nenhuma evidência nos autos da efetiva disponibilização do quantitativo de pessoal estimado - média mensal de 27 funcionários - ou do quantitativo de pessoal registrado nos boletins de medição - média mensal de 26 funcionários (TC Processo 007.429/2010-0, peça 14, p. 41, até peça 16, p. 24) , ressaltando-se que não foram apresentadas as folhas de ponto dos trabalhadores supostamente alocados, tampouco foi trazida documentação comprobatória dos serviços que eles teriam prestado. 
Além disso, cumpre esclarecer que o objeto do contrato não era a mera disponibilização de mão de obra, fosse ela produtiva ou improdutiva. Isso porque, nos termos da cláusula 7.1 do contrato, as obrigações da contratada incluíam os atos de "fornecer toda a mão-de-obra e todo o material de expediente, necessários à execução dos serviços", e de "executar os serviços objeto deste Contrato, em conformidade com o respectivo planejamento, normas e especificações técnicas e, ainda com as instruções emitidas pela CONTRATANTE" (TC Processo 007.429/2010-0, peça 10, p. 9, grifou-se) .
As cartas CF 188A/OBVT/2008, de 27/8/2008, CF 217/OBVT/2008, de 16/10/2008, CF 245/OBVT/2008, de 12/12/2008, e CF 12/OBVT/2009, de 13/2/2009, tratam de ordens de serviço emitidas pela Infraero para o Consórcio Tecnosolo-Cobrape, referentes, respectivamente, aos bimestres de setembro-outubro/2008, novembro-dezembro/2008, janeiro-fevereiro/2009 e março-abril/2009. De acordo com o item 2.7 do Termo de Referência do Contrato 041-ST/2005/0023, caberia à Fiscalização Orgânica (fiscais da Infraero) emitir as ordens de serviço dirigidas à Fiscalização Contratada (Consórcio Tecnosolo-Cobrape) , indicando os serviços a serem prestados e as datas em que deveriam ser iniciadas ou encerradas as atividades (TC Processo 007.429/2010-0, peça 11, p. 50) . Nas citadas ordens de serviço, consta expressamente que "os serviços a serem desenvolvidos fazem parte dos inventários de projetos e obras do Empreendimento do Aeroporto de Vitória, objeto do 2º Termo de Aditamento contratual". Sendo assim, tais documentos apenas corroboram que os serviços a serem prestados no âmbito do Segundo Aditamento eram a realização dos inventários de projetos e obras, serviços esses que, até o presente momento, não foram demonstrados.
Em relação ao parecer técnico "Análise Comparativa dos Termos de Referência - Gerenciamento x Perícia Técnica", verifica-se que cuida da diferenciação entre os serviços de consultoria e apoio à fiscalização contratados pela Infraero junto ao Consórcio Tecnosolo-Cobrape e os serviços de perícia técnica contratados pela estatal junto ao Instituto de Pesquisas Tecnológicas - IPT. As conclusões do parecer são de que não houve alteração do objeto originalmente pactuado quando do Segundo Aditamento ao Contrato 041-ST/2005/0023 e de que não houve dupla contratação de serviços para o mesmo objeto.
Acerca desse ponto, cumpre esclarecer que, a despeito de o Segundo Aditamento não ter alterado expressamente a cláusula do Contrato 041-ST/2005/0023 que versava sobre o objeto contratado (cláusula 1.1 do contrato original) , toda a fundamentação para a sua celebração baseou-se na imperiosa necessidade da realização de inventário dos projetos e obras realizados no Empreendimento do Aeroporto de Vitória/ES, como já exposto anteriormente no presente parecer. Outrossim, o fundamento legal adotado no aditivo foi o art. 65, II, "b", da Lei 8.666/1993, revelando a vontade das partes de modificar o regime de execução dos serviços e/ou o seu modo de fornecimento, em razão da inaplicabilidade dos termos contratuais originários.
A existência de diferença entre os serviços pactuados no Segundo Aditamento ao Contrato 041-ST/2005/0023 e os serviços contratados junto ao IPT foi reconhecida no acórdão recorrido, sem, contudo, que ficasse afastada a necessidade da elaboração, pelo Consórcio Tecnosolo-Cobrape, do inventário que motivou a prorrogação excepcional do Contrato 041-ST/2005/0023, mediante a definição precisa das quantidades de serviços necessárias para a conclusão das obras. Ademais, como frisado pela então Secob, "o escopo de um inventário não se altera sob um contrato de perícia ou de consultoria técnica e apoio à fiscalização" (peça 2, p. 13) .
No que tange ao pedido de vista e cópia formulado pela Cobrape junto à Infraero (peça 146, pp. 186/7) , visando à obtenção dos documentos relativos à execução do Contrato 041-ST/2005/0023, nota-se que não veio acompanhado da resposta apresentada pela empresa pública. Frise-se que a Infraero, em decorrência do Acórdão 2138/2010-TCU-Plenário, constituiu Comissão de Pesquisa Documental, a fim de localizar a documentação que comprovasse a execução dos serviços de inventário dos projetos executivos elaborados e das obras executadas no âmbito do Contrato 067-EG/2004/0023. A comissão realizou a pesquisa documental no período de 13/9/2010 a 20/9/2010 e concluiu que: 1) não foram encontrados documentos denominados inventários; 2) foram localizados os "Relatórios Mensais de Atividades" de agosto/2008 a abril/2009, sendo que o último relatório não faz nenhuma referência à conclusão das atividades; 3) foram encontradas planilhas eletrônicas que listam os projetos executivos e os classificam em aprovados, aprovados com restrições, reprovados ou não entregues; 4) foi encontrado em mídia eletrônica o Resumo dos Boletins de Medições de 2005 até 2008 - 1ª à 44ª Medição do Contrato 067-EG/2004/0023; e 5) foi localizado o relatório entregue à Polícia Federal em julho/2008, referente aos ajustes de medições do Contrato 067-EG/2004/0023, cujas planilhas estão datadas de 25/5/2007 (TC Processo 007.429/2010-0, peça 30, pp. 34/7) . 
Conclui-se que a Infraero, pouco mais de um ano após o fim da vigência do Contrato 067-EG/2004/0023, não dispunha em seus arquivos de documentos técnicos que comprovassem a efetiva execução dos serviços de inventário ou de quaisquer outros serviços relevantes que tenham sido realizados ao amparo do aditivo de prorrogação contratual.
Por outro lado, não é crível que o consórcio contratado, a pretexto de cumprir com o Termo de Compromisso de Sigilo de Informações (Anexo VI ao edital da Concorrência 14/2004) , tenha destruído toda a documentação técnica produzida por seu corpo de profissionais, sem formalizar termos de destruição e sem dispor de comprovantes de entrega à Infraero de cópia dessa documentação. Aliás, o aludido Termo de Compromisso de Sigilo de Informações não ampara essa suposta conduta do contratado, pois estabelece que "toda Propriedade de Informação cedida pela CONTRATANTE, bem como qualquer cópia ou similar que tenha sido feita, permanecerá como de sua propriedade, devendo ser devolvida ao término do serviço prestado, ou destruída no prazo de 15 (quinze) dias, sendo que, em havendo tal procedimento deverá ser devidamente, informado à CONTRATANTE" (TC Processo 007.429/2010-0, peça 11, p. 34) .
No que se refere à carta CF 193A/OBVT/2008, de 2/9/2008 (peça 146, p. 193) , verifica-se que consistiu em ordem de serviço dirigida ao Consórcio Tecnosolo-Cobrape com vistas à contratação de "Consultoria Profissional Específica", para a análise e a avaliação da estrutura metálica encomendada para o Empreendimento do Aeroporto de Vitória, conforme item 02.01 da planilha de serviços do Contrato 041-ST/2005/0023 (peça 146, p. 59) . Por sua vez, a Carta 894/08, de 10/11/2008 (peça 146, pp. 194/5) , subscrita pelo representante do Consórcio Tecnosolo-Cobrape, serviu para enviar à Infraero os dois relatórios técnicos referentes à aludida consultoria, datados de 30/9/2008 e 30/10/2008, os quais foram elaborados pelo engenheiro Guilherme Augusto de Faria Pereira, proprietário da empresa Guiper Engenharia Ltda. (peça 146, pp. 199/207) . 
Os serviços de Consultoria Profissional Específica foram assim disciplinados pelo Termo de Referência anexado ao Contrato 041-ST/2005/0023 (TC Processo 007.429/2010-0, peça 12, p. 6) :
"6.1 Os serviços de 'Consultoria Profissional Específica' (subitem 4.1.2 deste Anexo) , caso sejam solicitados pela EPVT, serão autorizados através de Ordens de Serviço específicas, expedidas pela Fiscalização Orgânica, que indicarão:
a) o Escopo dos serviços a serem prestados;
b) o nome do profissional consultor dos serviços a serem prestados;
c) justificativas para a contratação do serviço;
d) a quantidade de dias necessárias para a prestação dos serviços de consultoria;
6.2 As despesas de consultorias realizadas deverão ser assumidas pela contratada e a ela reembolsadas pela INFRAERO, de acordo com as seguintes condições:
1. emissão de OS - Ordem de Serviço - específica, emitida pela Fiscalização Orgânica da INFRAERO;
2. as despesas de consultoria serão pagas pela INFRAERO, mensalmente, mediante apresentação, pela Contratada, de documento fiscal específico, detalhando os serviços prestados. A INFRAERO se exime de qualquer responsabilidade legal e fiscal dos serviços prestados.
3. são de responsabilidade da contratada todas as providências legais e administrativas necessárias à formalização da contratação da consultoria que se fizer necessária para a EPVT." 
De pronto, nota-se que a ordem de serviço emitida não obedeceu integralmente ao disposto no Termo de Referência, pois não indicou o nome do consultor nem a quantidade de dias necessária para a prestação do serviço. 
Analisando-se os boletins de medição alusivos ao Contrato 041-ST/2005/0023, verifica-se que, na 42ª medição, referente ao período de 26/11/2008 a 25/12/2008, foi indicada a execução de 30 homens-dia (HD) para o item Consultoria Profissional Específica - Nível I, pelo valor total de R$ 11.550,00, dado que o preço unitário do HD estabelecido no contrato era de R$ 385,00 (peça 146, p. 107) . Referido valor não foi objeto de nota fiscal específica, que detalhasse os serviços prestados, contrariando-se, assim, o item 6.2, subitem 2, do Termo de Referência. Com efeito, todos os serviços discriminados na 42ª medição foram objeto de apenas uma nota fiscal emitida por cada integrante do consórcio: a nota fiscal 557, da Cobrape, no valor de R$ 22.841,48 (peça 146, p. 109) , e a nota fiscal 6415, no valor de R$ 205.573,32, emitida pela Tecnosolo (peça 146, p. 114) , totalizando, assim, a quantia de R$ 228.414,80, correspondente ao valor total do boletim da 42ª medição (antes do cômputo do reajuste contratual, de 11,73%) .
Em que pese terem sido descumpridas as formalidades contratuais, dadas as falhas na ordem de serviço e a ausência de apresentação de nota fiscal específica, mas tendo em vista que há evidências de que houve a prestação de serviços de Consultoria Profissional Específica - Nível I entre os meses de setembro e outubro/2008 (conforme as datas de emissão dos relatórios da consultoria) , com o fim de avaliação da estrutura metálica encomendada para o empreendimento, caberia, em princípio, abater do débito imputado aos responsáveis solidários o valor indicado no boletim da 42ª medição (R$ 11.550,00) , acrescido do respectivo reajuste (R$ 1.354,82) , até porque o objeto da citação se limitou ao "pagamento por serviços não executados", nos termos do Acórdão 2491/2016-TCU-Plenário.
Todavia, ao analisar a planilha que serviu de base para a citação e para a condenação em débito dos responsáveis (Tabela 01 à peça 5, p. 6, do TC Processo 007.429/2010-0) , o MP de Contas apurou que, erroneamente, só foram considerados os valores das notas fiscais emitidas pela Tecnosolo (90% do valor de cada medição + reajuste) , deixando-se de se computar, assim, os valores das notas fiscais emitidas pela Cobrape (10% do valor de cada medição + reajuste) .
Por conseguinte, não obstante a comprovação, em sede recursal, da realização de serviços no montante de R$ 12.904,82, como esse valor é inferior ao valor das notas fiscais emitidas pela Cobrape referentes à 42ª medição (R$ 25.520,79 - peça 146, pp. 110/1) , não há razão para a redução do débito discriminado no acórdão recorrido.
Saliente-se que o reconhecimento de que alguns serviços foram prestados não afasta a conclusão de que não houve a demonstração da elaboração dos inventários, atividade que consistiu no principal fundamento para a celebração do aditivo de prorrogação contratual.
A propósito, o Atestado de Capacidade Técnica emitido em 11/7/2017 pela Infraero em favor da Cobrape, juntado à peça 174, pp. 4/12, em nada modifica a referida conclusão, porquanto não faz nenhuma menção à elaboração dos inventários, tampouco discrimina os serviços que teriam sido prestados especificamente durante a vigência do aditivo de prorrogação.
Por conseguinte, o Ministério Público de Contas, concordando com a proposta de mérito da unidade técnica, entende que não deve ser dado provimento aos recursos de reconsideração em apreço.
Por fim, deve-se registrar que a Serur não se atentou para o alerta emitido pelo item 9.3 do Acórdão 223/2017-TCU-Plenário (peça 149) , haja vista que não submeteu a Vossa Excelência a questão relativa ao requerimento contido na peça 143, que cuida de pedido de acesso à íntegra dos autos do TC Processo 013.389/2006-0 (apensado ao TC Processo 013.579/2014-2) , formulado pela Cobrape. Em vista disso, este Gabinete entrou em contato com a Serur, que juntou cópia do referido requerimento ao TC Processo 013.389/2006-0 e informou que o pedido seria analisado pela Secretaria de Gestão de Processos (Seproc) .
III
Ante o exposto, o Ministério Público de Contas, em linha de concordância com a proposta da unidade técnica, manifesta-se no sentido de o Tribunal:
a) conhecer dos recursos de reconsideração interpostos por Cobrape - Cia. Brasileira de Projetos e Empreendimentos, Tecnosolo Engenharia S.A. em Recuperação Judicial, José Roberto Jung Santos e Ricardo Braga Vieira contra o Acórdão 2491/2016-TCU-Plenário, e, no mérito, negar-lhes provimento;
b) dar ciência do acórdão que for prolatado ao Procurador-Chefe da Procuradoria da República no Espírito Santo, à Procuradoria da República no Distrito Federal (com referência ao Inquérito Civil 1.17.000.000550/2011-37) , aos recorrentes e aos demais interessados, informando-lhes que o relatório e o voto que o fundamentarem podem ser consultados no endereço eletrônico www.tcu.gov/acordaos, no dia seguinte ao de sua oficialização.

Thais Strozzi Coutinho Carvalho (19573/OAB-DF); Elísio de Azevedo Freitas (18596/OAB-DF); Guilherme Gonçalves Martin (42989/OAB-DF); Giuseppe Giamundo Neto (234412/OAB-SP); Camilo Giamundo (305964/OAB-SP); Tereza Cristina Gavinho (149120/OAB-RJ) e outros.

Procurador Júlio Marcelo de Oliveira.

TOMADA DE CONTAS ESPECIAL. OBRAS DE AMPLIAÇÃO E REFORMA DO AEROPORTO DE VITÓRIA/ES. PARALISAÇÃO. CELEBRAÇÃO DE SEGUNDO TERMO ADITIVO A CONTRATO SECUNDÁRIO DE CONSULTORIA TÉCNICA E APOIO À FISCALIZAÇÃO DE PROJETOS, DE ORÇAMENTOS E DA EXECUÇÃO DAS OBRAS E SERVIÇOS DE ENGENHARIA DA UNIDADE AEROPORTUÁRIA. NÃO-COMPROVAÇÃO DA REALIZAÇÃO DOS SERVIÇOS AVENÇADOS DE REALIZAÇÃO DE INVENTÁRIO. IRREGULARIDADE. DÉBITO. MULTA. REJEIÇÃO DE EMBARGOS DE DECLARAÇÃO OPOSTOS POR RESPONSÁVEIS. RECURSOS DE RECONSIDERAÇÃO. CONHECIMENTO. ARGUMENTOS INSUFICIENTES PARA ALTERAR A DECISÃO RECORRIDA. NEGATIVA DE PROVIMENTO. CIÊNCIA.

TOMADA DE CONTAS ESPECIAL (TCE)

Secretaria de Recursos (SERUR); Secretaria de Fiscalização de Infraestrutura Urbana (SeinfraUrb).

Cuidam os autos de recursos de reconsideração interpostos por José Roberto Jung Santos, Ricardo Braga Vieira, Companhia Brasileira de Projetos e Empreendimentos (Cobrape) e por Tecnosolo Engenharia S.A. em Recuperação Judicial (Tecnosolo) , contra o Acórdão 2491/2016, mantido pelos Acórdãos 223/2017 e 1652/2017, todos do Plenário, relator E. Ministro Bruno Dantas.
O Acórdão 2491/2016-TCU-Plenário julgou irregular tomada de contas especiais instaurada em desfavor dos recorrentes e os condenou solidariamente ao ressarcimento de dano e, individualmente, ao pagamento de sanção pecuniária, em decorrência de realização de gastos sem comprovação da prestação de serviços acordados no Segundo Termo Aditivo ao Contrato 041-ST/2005/0023, firmado entre a Empresa Brasileira de Infraestrutura Aeroportuária (Infraero) e o consórcio formado pelas empresas Companhia Brasileira de Projetos e Empreendimentos (Cobrape) e Tecnosolo Engenharia S.A. (Tecnosolo) .
O Contrato 041-ST/2005/0023 havia disso incialmente celebrado em 28/6/2005 com a finalidade de prestação de serviços de consultoria técnica e apoio à fiscalização da elaboração de projetos, orçamentos e execução das obras de ampliação e serviços de engenharia do Aeroporto de Vitória/ES, objeto do ajuste principal 067-EG/2004/0023, avençado entre a Infraero e o Consórcio Camargo Corrêa/Mendes Júnior/Estacon, em 24/12/2004. 
Os serviços e as obras do Contrato 067-EG/2004/0023 foram inicialmente interrompidos por iniciativa unilateral do consórcio construtor, em 24/4/2007, e retomados em 14/11/2007.  Nesse ínterim, o contrato secundário de consultoria técnica e apoio à fiscalização das obras e projetos continuou a ser executado por meio da celebração de Primeiro Termo Aditivo ao ajuste 041-ST/2005/0023, apesar do impasse havido, à época, entre a Procuradoria Jurídica da Infraero e a gerência de Empreendimentos do Aeroporto de Vitória/ES em razão da suspensão das obras vinculadas.
Em 30/7/2008, a construção e a reforma do empreendimento aeroportuário foram definitivamente paralisadas. Tal fato motivou a Infraero a formalizar com o consórcio Cobrape/Tecnosolo, em 22/8/2008, Segundo Termo Aditivo ao Contrato 041-ST/2005/0023 (ou TA 057-ST/2008/0023) , o qual alterou o escopo do objeto inicial de ajuste de consultoria técnica e apoio à fiscalização e prorrogou a vigência dessa avença até 21/4/2009.
Conforme apurado pela equipe de auditoria do Tribunal no âmbito do Fiscobras 2010 (peça 14, págs. 4, 6, 7 e 19 do TC Processo 007.429/2010-0-apenso) , despacho subscrito pelos gestores da Infraero José Roberto Jung Santos e Ricardo Braga Vieira confirma que o motivo da celebração do segundo termo aditivo ao contrato de consultoria técnica e apoio à fiscalização foi a realização de inventário de projetos e obras executados pelo consórcio construtor do empreendimento aeroportuário, a fim de compor, com precisão, o escopo dos projetos executivos e edificações pendentes de conclusão do Aeroporto de Vitória/ES, os quais seriam submetidos a novo procedimento licitatório. Os responsáveis da Infraero também destacaram a iminência de rescisão do contrato principal 067-EG/2004/0023, a qual veio a ocorrer em 11/5/2009.
Até o encerramento do contrato principal de obras, mesmo com a paralisação de atividades do empreendimento, a auditoria do TCU identificou realização de pagamentos ao consórcio Cobrape/Tecnosolo, sem a efetiva realização dos serviços de inventário, que ampararam a celebração do Segundo Termo Aditivo ao Contrato 041-ST/2005/0023.
Corrobora a inadimplência do consórcio fiscalizador o fato de a Infraero haver firmado, posteriormente, Contrato 011-ST/2010/0023 com o Instituto de Pesquisas Tecnológicas (IPT) , cujo objeto era a execução de perícia técnica com avaliação quantitativa e qualitativa dos serviços realizados, identificação dos serviços a realizar e confecção de base de dados para adequação dos projetos de engenharia, validando a aderência alcançada nas obras quanto às especificações técnicas de projeto licitado, prevista no Contrato 067-EG/2004/0023. 
Diante da similitude do objeto do Segundo Termo Aditivo ao Contrato 041-ST/2005/0023 com grande parte do escopo da nova avença firmada com o IPT, a instância original desta Corte de Contas deduziu que o serviço de inventário motivador da formalização do segundo termo aditivo ao contrato de consultoria técnica e apoio à fiscalização não havia sido realizado ou o fora de forma deficiente. Essa deficiência havia sido confirmada pelos gestores da Infraero em suas manifestações iniciais.
O julgamento da tomada de contas especial, instaurada em cumprimento ao Acórdão 1452/2011-TCU-Plenário, relator E. Ministro Raimundo Carreiro, confirmou a responsabilidade solidária das empresas Cobrape e Tecnosolo, que compuseram o consórcio fiscalizador beneficiado com os pagamentos indevidos, assim como a responsabilidade dos gestores da Infraero que deram causa ao evento danoso, José Roberto Jung Santos e Ricardo Braga Vieira, à época dos fatos, qualificados respectivamente como Gerente de Empreendimentos do Aeroporto de Vitória e Gestor do Contrato, Coordenador de Empreendimento de Vitória e Fiscal do ajuste contratual.
Desta feita, os recorrentes aduzem as seguintes razões:
ausência de pressupostos à instauração de tomada de contas especial ante a não-comprovação de dano;
cerceamento à ampla defesa e ao contraditório diante do lapso temporal de mais de oito anos dos fatos questionados;
necessidade da celebração do segundo termo aditivo ao contrato de consultoria técnica e apoio à fiscalização das obras de ampliação do aeroporto de Vitória, ante a exiguidade de empregados da Infraero para realização desse mister e a iminente retomada do empreendimento aeroportuário;
efetiva execução integral dos serviços de consultoria técnica e apoio à fiscalização das obras e serviços de ampliação do aeroporto de Vitória/ES, bem como realização de inventário dos projetos e edificações efetuados pelo consórcio construtor que subsidiou a rescisão do contrato principal, como demonstram os comprovantes de disponibilização de pessoal, medições dos serviços juntada aos autos pela Cobrape/Tecnosolo e atestado emitido pela Infraero;
distinção entre os serviços realizados pelo consórcio Cobrape/Tecnosolo, destinados ao levantamento geral das obras e serviços de ampliação do aeroporto de Vitória/ES, e os trabalhos executados pelo Instituto de Pesquisas Tecnológicas (IPT) , contratados com o propósito de efetuar avaliação técnica do empreendimento sob a perspectiva de deflagração de novo certame licitatório;
ausência de necessidade de contratação do IPT para realização de serviços já executados pelo consórcio Cobrape/Tecnosolo;
falta de disponibilidade e guarda de elementos que comprovariam a execução dos serviços avençados entre a Infraero consórcio Cobrape/Tecnosolo no Segundo Termo Aditivo ao Contrato 041-ST/2005/0023, os quais teriam sido destruídos por imposição contratual de manutenção de sigilo;
não-comprovação de dolo ou culpa a justificar a responsabilização da Tecnosolo e da Cobrape, bem como falta de proporcionalidade na aplicação de multa aos agentes privados;
não-cabimento da incidência de juros de mora sobre o valor do débito imputado aos responsáveis sem que houvesse o trânsito em julgado do acórdão condenatório;
impossibilidade de glosa de pagamentos efetuados ao consórcio contratado, os quais haviam sido vertidos no pagamento de salários dos técnicos.
Ao final, pugnam por que o Tribunal conheça dos recursos de reconsideração para, no mérito, provê-los a fim de afastar a irregularidade das contas e excluir o débito atribuído aos recorrentes.
Feita essa apresentação, decido.
Satisfeitos os requisitos de admissibilidade estabelecidos nos artigos 32, inciso I, e 33, da Lei 8.443/1992, conheço dos recursos de reconsideração interpostos por José Roberto Jung Santos, Ricardo Braga Vieira, Companhia Brasileira de Projetos e Empreendimentos (Cobrape) e por Tecnosolo Engenharia S.A. em Recuperação Judicial (Tecnosolo) , em face do Acórdão 2491/2016, mantido pelos Acórdãos 223/2017 e 1652/2017, todos do Plenário.
Afasto as preliminares de ausência de pressupostos para instauração de tomada de contas especial e de cerceamento à defesa e ao contraditório dos recorrentes em razão do transcurso de lapso temporal havido entre os fatos geradores dos débitos impugnados e o julgamento definitivo da TCE.
Como bem salientou a unidade instrutiva, a conversão do processo de fiscalização de obras em tomada de contas especial, deferida pelo Acórdão 1452/2011-TCU-Plenário nos autos do TC Processo 007.429/2010-0 (apenso) , foi realizada diante de veementes indícios de autoria e materialidade de prática de ato ilegal de que resultou dano à Infraero, os quais não haviam sido preliminarmente afastados pelas razões aduzidas nas audiências dos gestores José Roberto Jung Santos e Ricardo Braga Vieira, e nas oitivas das empresas Tecnosolo Engenharia e Tecnologia de Solos e Materiais S.A. e Companhia Brasileira de Projetos e Materiais.
Quanto ao mérito, aquiesço aos pareceres uníssonos da Unidade Técnica e do Ministério Público junto ao TCU, cujas razões, desde logo, incorporo ao meu voto. Sem embargo, acresço alguns comentários sobre aspectos que considero relevantes.
Revolvendo o exame das provas enfeixadas aos autos, depreendo ser insustentável a tese trazida pela defesa de que os trabalhos avençados no Segundo Termo Aditivo teriam outra finalidade além da realização do inventário dos serviços e obras realizados pelas construtoras. Embora o termo aditivo propriamente dito seja lacônico (peça 10 págs. 28/30 do TC Processo 007.429/2010-0 - apenso) , colhem-se dos diversos trechos de despachos dos gestores e do parecer da Procuradoria Jurídica da Infraero que o motivo que efetivamente vinculou a celebração do aditamento contratual era, essencialmente e em caráter excepcional, a realização de amplo e preciso levantamento dos projetos, serviços e obras executados, haja vista a iminência da rescisão do contrato principal do empreendimento aeroportuário e a realização de nova licitação (ver documentos à peça 14, págs. 4, 6, 7, 19, 20, 25, 29, 32, 34 do TC Processo 007.429/2010-0 - apenso) .
Nesse sentido, considerando que a explicitação do motivo da celebração de ato negocial vincula a Administração Pública e o terceiro contratado, o aditivo exigia, sim, a entrega de produtos consistentes com a alteração contratual e não a mera disponibilização de profissionais. 
Ao contrário do previsto, as relações de projetos executivos e de obras e serviços realizados no aeroporto de Vitória sequer podem ser qualificadas como inventário, pois não atendem às premissas mínimas de levantamento individualizado e completo das edificações e serviços de engenharia, dos saldos a pagar e receber do contrato principal. 
Esse levantamento pressupunha a execução de serviços técnicos como topografia, sondagens, coleta de amostras, ensaios de campo e de laboratório, além de elaboração de desenhos técnicos, com os quais seria possível atender o objetivo exposto pelos gestores da Infraero para celebração do Segundo Termo Aditivo ao Contrato 041-ST/2005/0023: "compor, com precisão, os objetos das vindouras licitações de conclusão dos projetos Executivos e da Obras do Aeroporto de Vitória-ES" (peça 14, págs. 6/7 do TC Processo 007.429/2010-0-apenso) . Demais disso, informações precisas sobre prejuízos decorrentes de descontinuidades das obras não poderiam ser supridas como mera reunião de dados genéricos sobre projetos e valores pagos ou recebidos.
Assim, as relações de serviços e obras constantes dos anexos às justificativas trazidas pelos gestores da Infraero (peça 20, pág. 10; peças 21/22; peça 23, pág. 14; peça 25, pág. 14; peças 26/27 e peça 28, pág. 33, todas da TC Processo 007.429/2010-0-apenso) constituíram mera compilação de dados realizados por servidores da companhia estatal, dispensando qualquer serviço adicional por parte do consórcio Tecnosolo/Cobrape. Essas atividades não eram inéditas, mas reapresentadas com base em dados passados, coletados antes da paralisação definitiva das obras.
A própria empesa pública, em manifestação por meio da CF 26115/DE/2010 (TC Processo 007.429/2010-0, peça 30, págs. 35/7) , confirmou não dispor e desconhecer a existência de documentação válida que pudesse ser qualificada como inventário dos projetos executivos elaborados e das obras executadas no âmbito do Contrato 067-EG/2004/0023. Os únicos documentos disponíveis seriam os relatórios mensais de atividades elaborados pelo consórcio Tecnosolo/Cobrape para as atividades desenvolvidas nos últimos meses do contrato principal, lista de projetos executivos com registro de situações de "aprovado", "aprovados com restrições", "reprovado" ou "não entregue", além de resumo de boletins de medições de 2005 a 2008, os quais foram repassados à equipe de auditoria no âmbito da fiscalização do Fiscobras 2010.
Os relatórios técnicos mensais apresentados pelo consórcio fiscalizador à Infraero não possuíam qualquer serventia para apuração precisa dos saldos físicos e financeiros dos serviços e obras realizados pela construtora e a executar, objetivo primordial do inventário. Continham apenas relação genérica de atividades desenvolvidas mês a mês que, apesar de meramente indicativas da realização de inventário, não detalhavam os respectivos produtos, a exemplo das seguintes referências: continuação de levantamentos dos quantitativos de materiais de pavimento rígido, estrutura de pré-moldado e estrutura in loco; continuação de levantamento de projetos de hidráulica e elétrica; elaboração de planilhas de serviços executados e a executar.
As atividades descritas nos relatórios não apontam a situação real da obra até a sua paralisação, mas reproduz o que foi formalizado nas medições e na elaboração dos projetos executivos, sem a realização de levantamento pormenorizado da quantidade e qualidade dos serviços executados.
Não é por menos que o inventário não tenha sido realizado. Evidências colhidas pela fiscalização do TCU (peça 14, págs. 13/14 do TC Processo 007.429/2010-0-apenso) demonstram que a mão de obra especializada do consórcio Cobrape/Tecnosolo, composta por topógrafos, laboratoristas e desenhistas, havia sido desmobilizada quando da celebração do Segundo Termo Aditivo ao Contrato 041-ST/2005/0023, a fim de compensar o aumento da quantidade de funcionários da equipe administrativa e de coordenação. Tanto foi assim que, para suprir essa grave lacuna, a Infraero teve de inserir no escopo do contrato de perícia técnica posteriormente avençado com o IPT (ajuste 011-ST/2010/0023) a realização de inventário, conforme informação prestada pela companhia estatal ao TCU à peça 30, pág. 26 do TC Processo 007.429/2010-0, apenso.
Também não socorre à defesa das empresas Cobrape e Tecnosolo a alegada impossibilidade de guarda de documentos comprobatórios da execução dos trabalhos ajustados no Segundo Termo Aditivo ao Contrato 041-ST/2005/0023, haja vista a determinação editalícia e contratual de reprodução de documentos e informações, bem como obrigação de devolução à Infraero ou sua destruição após 15 dias do término da avença.
A esse respeito, as empresas recorrentes não demonstraram haver apresentado termo de recebimento desses documentos pela estatal, termo de destruição com a devida notificação e anuência da Infraero, ou ainda qualquer evidência concreta de realização de inventário ajustado no segundo aditamento ao contrato de consultoria técnica e fiscalização das obras e serviços do empreendimento.
Devem, portanto, ser mantidas as responsabilidades das empresas Tecnosolo Engenharia e Tecnologia de Solos e Materiais S.A. e Companhia Brasileira de Projetos e Materiais, beneficiadas com os pagamentos indevidos após a paralisação definitiva do empreendimento, assim como dos gestores da Infraero à época dos fatos, José Roberto Jung Santos e Ricardo Braga Vieira, ao permitirem a realização das despesas impugnadas sem que fosse apresentados produtos compatíveis com a realização de inventário necessário para continuidade do empreendimento, avençados no âmbito do Segundo Termo Aditivo ao Contrato 041-/2005/0023.
Assim, compõe o débito, no montante original de R$ 1.905.448,26, os valores integrais pagos entre a 29ª e 46 medições dos serviços de apoio à fiscalização, bem como a quantia pro rata tempore do valor da 38ª medição, esta aferida no período de 26/7/2008 a 25/8/2008.
Como demonstrou o Ministério Público de Contas, os novos elementos de defesa trazidos em sede recursal retomam os argumentos anteriormente mencionados e refutados pelo Tribunal, sem efetivamente evidenciar a elaboração de inventário das obras e projetos executivos do contrato principal de reforma e ampliação do aeroporto de Vitória/ES.
Por fim, estando o processo incluso em pauta de julgamento telepresencial do dia 6/5/2020, Ricardo Braga Vieira, Companhia Brasileira de Projetos e Empreendimentos (Cobrape) e Tecnosolo Engenharia e Tecnologia de Solos e Materiais S.A. requereram adiamento da apreciação dos autos pelo Plenário a fim de avaliar a pertinência de aduzirem sustentação oral ou apresentarem documentos, objetivando o exercício da ampla defesa e do contraditório.
A pauta de julgamento foi publicada no prazo regimental, não havendo razão para adiamento da apreciação do processo. Nos termos do artigo 3º da Resolução-TCU 314, de 14 de abril de 2020, o pedido de sustentação oral, referente a processo incluso em pauta de sessão telepresencial, deve ser formulado, na forma definida no Regimento Interno do TCU, até às 12 horas do dia útil anterior à realização da sessão, cabendo, ainda, aos interessados fornecerem endereço de e-mail válido para o recebimento do endereço eletrônico por meio do qual proferirão a sustentação.
Demais disso, o TCU disponibiliza telefones e e-mails de contato para que memoriais possam ser entregues aos gabinetes dos ministros, sendo facultado às partes requererem audiência com o relator por vídeo conferência.
Ante o exposto, nego provimento aos recursos de reconsideração e voto por que o Tribunal acolha a minuta de acórdão que ora submeto à apreciação do colegiado.
TCU, Sala das Sessões Ministro Luciano Brandão Alves de Souza, em 6 de maio de 2020.
WALTON ALENCAR RODRIGUES 
Relator